【裁判字號】    98,訴,916
【裁判日期】    980803
【裁判案由】    返還不當得利等
【裁判全文】
臺灣桃園地方法院民事判決               98年度訴字第916號
原      告  乙○○
被      告  丁○○
            戊○○
上列當事人間返還不當得利等事件，本院於民國98年7 月20日言
詞辯論終結，判決如下：
    主      文
被告丁○○應給付原告新臺幣陸萬伍仟元及自民國九十八年六
月二十七日起至清償日止，按週年利率百分之五計算之利息。
被告戊○○應給付原告新臺幣玖拾萬元及自民國九十八年六月
二十七日起至清償日止，按週年利率百分之五計算之利息。
原告其餘之訴駁回。
訴訟費用由被告丁○○負擔百分之一，被告戊○○負擔百分之八
十五，餘由原告負擔。
本判決第一項，得假執行，本判決第二項，於原告以新臺幣拾
萬元為被告戊○○供擔保後，得假執行。
原告其餘假執行之聲請駁回。
    事實及理由
壹、程序方面：
    本件被告丁○○、戊○○經合法通知，無正當理由均未於言
    詞辯論期日到場，核無民事訴訟法第386 條各款所列情形，
    爰依原告聲請，由其一造辯論而為判決。
貳、實體方面：
一、原告主張：
  (一)被告丁○○於民國97年12月19日承攬原告所有桃園縣中壢市
    ○○路89巷31弄5 號房屋整建工程，並簽訂工程契約書（下
    稱系爭契約），被告丁○○依約應於97年12月25日開工並於
    98年3 月30日完工。原告於簽約當日即交付被告丁○○新台
    幣（下同）10萬元。於簽約時被告戊○○稱其與被告丁○○
    共同經營永鴻水電工程公司，嗣並由被告戊○○洽談工程、
    丈量與報價，故於其稱須購買材料及門窗時，原告遂分別於
    97年12月28日交付25萬元、98年1 月20日交付10萬元、98年
    1 月22日交付25萬元及98年2 月16日交付30萬元，合計為90
    萬元予被告戊○○。詎被告丁○○就系爭工程僅完成約30%
    即停止施工，屢經催其履行，被告丁○○均未置理。依系爭
    契約第8 條第1 項約定，被告丁○○未能如期完工，應按日
    扣罰工程款價額千分之1 ，截至98年5 月20日止，計50日，
    被告丁○○應給付原告65,000元之違約金，是原告依民法第
    495 條規定及系爭契約之法律關係，請求被告丁○○給付10
    萬元及65,000元，合計為165,000 元。另原告誤以為被告戊
    ○○係被告丁○○之請款代理人，且被告丁○○亦否認有收
    受90萬元工程款，爰以本件起訴狀繕本送達予被告戊○○作
    為撤銷交付工程款90萬元之意思表示，並依民法第179 條規
    定請求被告戊○○返還90萬元。
  (二)並聲明：
    1.被告丁○○應給付原告165,000 元及自98年5 月21日起至
      清償日止，按年息5%計算之利息。
    2.被告戊○○應給付原告90萬元及如附表所示之利息起算日
      起至清償日止，按年息5%計算之利息。
    3.願供擔保，請准宣告假執行。
二、被告丁○○、戊○○均未於言詞辯論期日到場，亦未提出書
    狀作何聲明或陳述。
三、法院之判斷：
  (一)被告丁○○部分：
    1.原告主張被告丁○○於97年12月19日向原告承攬桃園縣中
      壢市○○路89巷31弄5 號房屋整建工程，並簽訂系爭契約
      ，被告丁○○依約應於97年12月25日開工並於98年3 月30
      日完工，原告於簽約當日即交付被告丁○○10萬元，惟被
      告丁○○並未依約完工等事實，業據其提出工程契約書、
      套房工程估價單、工程報價單、精緻套房平面圖、精緻套
      房水電圖、總額請款單、存證信函、報價單、網頁資料、
      被告名片、委託書、施工照片等件為證，並舉證人丙○○
      、甲○○為證，核與其所主張相符。被告丁○○已於相當
      時期受合法之通知，而未於言詞辯論期日到場爭執，亦未
      提出書狀作何抗辯，依民事訴訟法第280 條第3 項、第1
      項規定，視同自認，堪信原告前揭主張為真實。
    2.兩造間訂有系爭契約，被告丁○○未依約於98年3 月30日
      完工，已如前述，原告依民法第495 條規定【起訴狀記載
      依債務不履行之損害賠償法律關係（即民法495 條規定內
      容）】請求被告丁○○給付定金10萬元部分有無理由？應
      視兩造契約已否合法解除。查兩造所定系爭契約第8 條、
      第23條約定條文，固有終止或解除契約等字樣，惟綜觀契
      約全文，第8 條及第23條僅是契約當事人約定解除權及終
      止權之約定，其解除權、終止權之行使仍應依民法第258
      條第1 項及第263 條規定，由一方向他方當事人以意思表
      示為之。經查，原告所提平鎮郵局第113 號存證信函中僅
      稱被告應完成本合約之門窗安裝及地磚、壁磚工程，否則
      依本合約，原告逕行解約等語，依函文意旨應屬催告被告
      丁○○應依約履行，尚非解除權或終止權之行使，原告亦
      未能舉證已合法解除或終止兩造所訂系爭契約，則系爭契
      約既未經合法解除，原告請求被告丁○○返還定金10萬元
      ，即屬無據。
    3.次按因可歸責於承攬人之事由，致工作發生瑕疵者，定作
      人除依前二條之規定，請求修補或解除契約，或請求減少
      報酬外，並得請求損害賠償，民法第495 條第1 項定有明
      文。而「定作人依民法第495 條規定請求損害賠償，並不
      以承攬契約經解除為要件。」（最高法院70年台上字第26
      99號判例），該條所稱之「損害賠償」，係指因修補致工
      作完成遲延所生之損害而言，性質上屬因遲延給付所生之
      損害（民法第231 條），與定作人因工作瑕疵而解除契約
      者，得請求賠償之損害，為因解除契約所生之損害，尚有
      不同。兩造所訂系爭契約第8 條第1 款約定：「乙方（即
      被告）未能如期完工，每逾期一天扣罰該期工程款價款千
      分之壹計算罰金；罰款以當期計算，若延期，後方工程完
      工日期依工期相對往後延期完工」。原告主張被告丁○○
      未依約於98年3 月30日完成系爭工程，係可歸責於被告丁
      ○○，被告丁○○既自認原告主張之事實，自堪認原告之
      主張為真。系爭契約雖未經原告合法解除，惟系爭工程既
      因可歸責於被告丁○○之事由而未如期完工，原告依民法
      第495 條規定，請求被告丁○○賠償98年4 月1 日起至98
      年5 月20日止合計50日，依工程價款1,300,000 元之千分
      之一計算之違約金合計65,000元（計算式：0000000x0.00
      1x 50=65000） ，核屬有據。
  (二)被告戊○○部分：
    1.原告主張被告戊○○自稱與被告丁○○共同經營永鴻水電
      工程公司，系爭工程係由被告戊○○洽談工程丈量與報價
      ，致原告陷於錯誤，而分別於97年12月28日交付25萬元、
      98年1 月20日交付10萬元、98年1 月22日交付25萬元、98
      年2 月16日交付30萬元，合計交付90萬元予被告戊○○之
      事實，業據其提出前揭證據為證，核與其所主張相符。被
      告戊○○已於相當時期受合法之通知，而未於言詞辯論期
      日到場爭執，亦未提出書狀作何抗辯，依民事訴訟法第28
      0 條第3 項、第1 項規定，視同自認，自堪信原告之主張
      為真。
    2.按無法律上之原因而受利益，致他人受損害者，應返還其
      利益。雖有法律上之原因，而其後已不存在者，亦同，民
      法第179 條定有明文。查系爭契約之當事人為原告與被告
      丁○○，被告戊○○既非系爭契約之當事人，且被告戊○
      ○亦未證明其有受領原告交付工程款90萬元之權源，而原
      告基於錯誤之意思表示將系爭工程款90萬元交付予被告戊
      ○○，上開錯誤之意思表示並經原告以起訴狀繕本送達予
      被告戊○○而撤銷，則被告戊○○受領90萬元即屬無法律
      上原因，致被告戊○○一方受有利益，原告受有損失，工
      程款90萬元並因此發生財產變動，且在財產變動過程中，
      受益者即被告戊○○對其所受利益，不具正當性，原告主
      張被告戊○○應負不當得利之返還責任，將無法律上原因
      所受領之90萬元返還原告，洵屬有據。
  (三)末按給付無確定期限者，債務人於債權人得請求給付時，經
    其催告而未為給付，自受催告時起，負遲延責任。其經債權
    人起訴而送達訴狀，或依督促程序送達支付命令，或為其他
    相類之行為者，與催告有同一之效力。又遲延之債務以支付
    金錢為標的者，債權人得請求依法定利率計算之遲延利息。
    民法第229 條第2 項、第233 條第1 項前段定有明文。本件
    被告丁○○應給付原告65,000元違約金，被告戊○○應返還
    原告90萬元不當得利，並無確定履行期限，原告亦未證明已
    定期催告被告丁○○、戊○○履行，則原告請求被告丁○○
    自98年5 月21日起，及請求被告戊○○自附表所示各期受領
    給付之日起計算法定遲延利息，即屬無據。惟原告於98年5
    月27日向本院提起本訴，起訴狀繕本係於98年6 月17日分別
    寄存送達被告丁○○、戊○○，有本院送達證書在卷可稽，
    則原告請求之法定遲延利息應自被告丁○○、戊○○收受送
    達翌日即98年6 月27日起計算，始屬適法。從而原告依民法
    第495 條、179 條請求被告丁○○給付65,000元，請求被告
    戊○○給付90萬元及均自98年6 月27日起至清償日止，按週
    年利率百分之五計算之利息，為有理由，應予准許，逾此部
    分之請求為無理由，應予駁回。
  (四)假執行宣告：原告陳明願供擔保為假執行，就被告丁○○部
    分，其金額未逾50萬元，應依職權宣告假執行，就被告戊○
    ○部分，核無不符，爰酌定相當之擔保金額准許之，至原告
    敗訴部分，其假執行之聲請即失所附麗，應併予駁回。
四、訴訟費用負擔之依據：民事訴訟法第85條第1項、第79條。
中    華    民    國    98    年    8     月     3    日
                  民事第三庭    法  官  黃斯偉
以上正本係照原本作成
如對本判決上訴，須於判決送達後20日內向本院提出上訴狀
中    華    民    國    98    年    8     月     4    日
                                書記官  伍幸怡
┌───────────────────────────────┐
│附表：                                       98年度訴字第916號│
├──┬──────┬───────┬──────┬──────┤
│編號│收 款 日  期│金額（新台幣）│利息起算日  │備        註│
├──┼──────┼───────┼──────┼──────┤
│ 1  │97年12月28日│25萬元        │97年12月28日│            │
├──┼──────┼───────┼──────┼──────┤
│ 2  │98年1 月20日│10萬元        │98年1 月20日│            │
├──┼──────┼───────┼──────┼──────┤
│ 3  │98年1 月22日│25萬元        │98年1 月22日│            │
├──┼──────┼───────┼──────┼──────┤
│ 4  │98年2 月16日│30萬元        │98年2 月16日│            │
├──┴──────┼───────┴──────┴──────┤
│  合              │90萬元                                    │
└─────────┴─────────────────────┘


司法院資訊處製作；財團法人民間司法改革基金會備份。
